【裁判字號】    99,國,5
【裁判日期】    990915
【裁判案由】    國家賠償
【裁判全文】
臺灣高雄地方法院民事判決                 99年度國字第5號
原      告  丁○○
訴訟代理人  莊進祥律師
被      告  高雄市政府工務局下水道工程處
法定代理人  乙○○
訴訟代理人  戊○○
            黃勇雄律師
上列當事人間國家賠償事件，經本院於民國99年8 月22日言詞辯
論終結，判決如下：
    主      文
被告應給付原告新臺幣肆拾貳萬玖仟肆佰貳拾元，及自民國九
十八年十二月十六日起至清償日止，按週年利率百分之五計算之
利息。
原告其餘之訴駁回。
訴訟費用由被告負擔五之一，其餘由原告負擔。
本判決關於原告勝訴部分得假執行，但被告如以新臺幣肆拾貳萬
玖仟肆佰貳拾元為原告預供擔保免為假執行。
原告其餘假執行之聲請駁回。
    事實及理由
壹、程序方面：
一、按以公有公共設施因設置或管理有欠缺，致人民生命、身體
    或財產受損害為由，請求國家應負損害賠償責任者，應以該
    公共設施之設置或管理機關為賠償義務機關；又請求損害賠
    償時，應先以書面向賠償義務機關請求之，或賠償義務機關
    拒絕賠償，或自提出請求之日起逾30日不開始協議，或自開
    始協議之日起逾60日協議不成立時，請求權人始得提起損害
    賠償之訴，國家賠償法第3 條第1 項、第9 條第2 項、第10
    條第1 項及第11條第1 項分別定有明文。查原告於起訴前，
    業以涉訟道路旁清疏孔之公有公共設施設置及管理有瑕疵為
    由，向被告高雄市政府工務局下水道工程處及高雄市政府警
    察局小港分局請求國家賠償，嗣經各該機關審查後拒絕賠償
    在案等情，有卷附被告拒絕賠償會議紀錄1 份在卷（見本院
    卷第6 至8 頁）可稽，足認本件業已符合請求國家賠償之起
    訴程序要件，合先敘明。
二、按訴狀送達後，原告不得將原訴變更或追加他訴，但擴張或
    減縮應受判決事項之聲明者，不在此限，民事訴訟法第255
    條第1 項第3 款定有明文。本件原告起訴時，原係請求被告
    給付新臺幣（下同）2,240,679 元，及自起訴狀繕本送達被
    告翌日至清償日止，按週年利率5%計算之利息。嗣於民國99
    年7 月29日具狀將聲明減縮為請求被告給付2,236,779 元及
    上開遲延利息，核屬減縮應受判決事項之聲明，於法並無不
    合，應予准許，合先敘明。
貳、實體部分：
一、原告主張：伊於97年4 月28日晚上9 時15分許，在搭乘捷運
    至小港捷運站出站後，甫行至高雄市○○區○○街105 號對
    面之道路旁，因被告所管理之清疏孔（下稱系爭清疏孔）未
    加蓋亦未設置警告標誌，致伊踩空摔落受傷，並因此受有左
    脛、腓骨開放性骨折，併深腓神經損傷，且左腳傷勢嚴重而
    永久失能等傷害，已支出醫療費新臺幣（下同）54,233元，
    另受有增加生活上所需即包含托足板支出3,000 元、醫療用
    品支出1,346 元、助行器支出550 元、看護費支出25,810元
    等損害，以及伊子即訴外人黃暉仁（95年6 月17日生）本由
    伊照料，因伊摔傷須聘雇訴外人甲○○代為照料4 個月之托
    育支出計10萬元，暨伊摔傷致勞動能力受損而無法工作之3
    個月薪資損失計51,840元；又伊因疑似罹患關節炎，生活不
    便且身心痛苦，亦應賠償伊精神慰撫金200 萬元，爰依國家
    賠償法第3 條、第5 條、第7 條、民法第193 條、第195 條
    等規定，提起本件訴訟，並聲明：(一)被告應給付原告2,236,
    779 元，及自起訴狀繕本送達翌日起至清償日止，按週年利
    率5%計算之遲延利息。(二)願供擔保以代釋明，聲請宣告假執
    行。
二、被告則以：原告所主張摔落系爭清疏孔之路段道路甚長，且
    各清疏孔均設有鐵蓋，過路之車輛行人歷來均未曾發生摔落
    意外，故該路段水溝之設置並無不當或欠缺安全之情事；縱
    認原告係不慎摔落水溝，惟系爭清疏孔之鐵蓋係遭人偷竊，
    亦非伊得立即覺察補救之能事，而伊已於事發後翌日經里長
    告知即委請維修公司補置完成，是伊就系爭清疏孔之設置管
    理並無欠缺，就原告所生損害亦無可歸責之事由。縱認伊應
    予負責，惟原告所提出之勞工保險失能診斷書，僅有診斷醫
    師一人出具意見，未經會診，而其左腳亦不致嚴重至永久失
    能，且其傷勢應僅於住院期間須人看護，其餘期間並不須委
    聘專人看護；另其是否有在訴外人嵩豪股份有限公司（下稱
    嵩豪公司）任職而受有上開薪資損失亦屬有疑；再者，其尚
    有配偶足以照顧其子，亦毋須委由外人代為保育而增加托育
    費支出，而其請求之精神慰撫金亦顯屬過高。苟認伊需予賠
    償，惟原告於此亦應有未注意前行路況及其配偶亦有未緊鄰
    路邊停車導致原告行走而踩空之過失，而應依法減輕或免除
    伊所負責任等語資為抗辯。並聲明：(一)駁回原告之訴及假執
    行之聲請。(二)如受不利判決，願供擔保，聲請准予免為假執
    行。
三、兩造不爭執事項：
  (一)系爭清疏孔水溝蓋係公有公共設施，被告為系爭清疏孔水溝
    蓋之設置及管理機關。
  (二)被告設置之系爭清疏孔水溝蓋，於原告97年4 月28日晚間行
    經該系爭清疏孔處時，因該處未蓋有水溝蓋，乃踩空摔落該
    孔洞，並因此受有左脛、腓骨開放性骨折，併深腓神經損傷
    。
  (三)原告支出醫療費54,233元，購買托足板支出3,000 元、助行
    器支出550 元、醫療用品支出1,346 元、看護費支出25,810
    元。
  (四)對原告之學經歷及收入無意見。
四、本院之判斷：
  (一)被告就系爭清疏孔之設置及管理有無欠缺？原告之受傷結果
    與系爭清疏孔之設置及管理欠缺間，是否具有因果關係？
  1.按公有公共設施因設置或管理有欠缺，致人民生命、身體或
    財產受損害者，國家應負損害賠償責任。國家賠償法第3 條
    第1 項定有明文。又本條所定公共設施設置或管理欠缺所生
    國家賠償責任之立法，旨在使政府對於提供人民使用之公共
    設施，負有維護通常安全狀態之義務，重在公共設施不具通
    常應有之安全狀態或功能時，其設置或管理機關是否積極並
    有效為足以防止危險或損害發生之具體行為，倘其設置或管
    理機關對於防止損害之發生，並未為及時且必要之具體措施
    ，即應認其管理有欠缺，自應負國家賠償責任（最高法院92
    年度台上字第2672號判決意旨參照）。
  2.經查，被告並不爭執系爭清疏孔水溝蓋係公有公共設施，且
    其為系爭清疏孔水溝蓋之設置及管理機關，則其自應負責管
    理及維護系爭清疏孔是否設置完整及無缺，以免因該清疏孔
    於路面設置不完整或因凹凸、高低不平或未加蓋致影響安全
    。而查97年4 月28日晚上9 時15分許即本件事故發生時，因
    系爭清疏孔之孔蓋即水溝蓋未蓋，且未即時修補而與系爭道
    路接合，致留有孔洞，現場復未設立任何警告標誌，而孔洞
    長、寬度約36公分、60公分，已據被告自承在卷，並有卷附
    查報派工單、現場拍攝照片可稽（見本院卷第221 頁、第14
    7 頁、第9 頁）等情，足見被告於系爭事發當時就系爭清疏
    孔設施之管理顯有欠缺。又被告對於原告係於上開時日晚間
    行至系爭清疏孔處，因該孔洞未加蓋且亦未設置警告標誌，
    致其踩空摔落受傷，並此受有左脛、腓骨開放性骨折，併深
    腓神經損傷一節並不爭執，足認係因被告疏於注意維護管理
    系爭清疏孔設置完整致原告受有上開傷害，自難辭管理缺失
    之責，且原告受有上開傷害自與系爭清疏孔之設置及管理欠
    缺間具有相當之因果關係，則原告主張被告應依國家賠償法
    負損害賠償責任，自屬有據。
  3.至被告雖辯稱該水溝蓋係當日臨時遭人偷竊所為，並非其設
    置管理有欠缺云云，惟國家賠償責任係採無過失責任賠償主
    義，並不以故意或過失為責任要件，祇須公有之公共設施因
    設置或管理有欠缺，致人民生命、身體或財產受損害，國家
    或其他公法人即應負賠償責任，是縱令其所辯系爭清疏孔孔
    蓋係遭人偷竊一節為真，惟被告仍負有及時巡視及修補之義
    務，惟其並無法提出平時即有經常巡邏及維護之證據，並係
    在事發地點之里長翌日來電後始通知維修公司前往填補系爭
    清疏孔孔蓋，有上開派工單可稽，足見其係因未及時巡視並
    命人填補孔蓋，復未就此孔洞設立任何警告標誌，致影響過
    路人或行車安全，則該設施因已不具備通常應有之狀態及功
    能，顯屬公共設施管理之欠缺，是揆諸前述，自應負損害賠
    償責任而難辭其責，故所辯核無理由。
  (二)原告對於本件事故之發生，是否與有過失？
    按「被害人之過失行為須為損害之共同原因，予損害之發生
    或擴大以助力，並與損害之發生與擴大有相當因果關係者，
    始有過失相抵之適用。」，最高法院89年台上字第1036號著
    有裁判要旨可參。本件原告於事發當時係欲搭乘其配偶停放
    於紹興街之車輛返家，惟於前行至車輛旁即紹興街人行道旁
    之系爭清疏孔處附近，因天色昏暗，且手抱小孩前行，致左
    腳踏空跌落系爭清疏孔等情，業據證人即原告之配偶丙○○
    證述在卷（見本院卷第172 頁、第173 頁）；而審酌原告之
    配偶停放車輛之同路段對側既設有路燈，已據其配偶證述在
    卷，足見該路段並非全無燈光，又系爭清疏孔孔蓋長寬長度
    約為36分分、60公分，有現場照片及上開派工單可稽，足見
    該孔洞非微而無以發現，而原告在天色昏暗且手抱小孩前行
    時，在行經視線不佳復不熟悉之路段，理應更為小心行走以
    防不測，茍原告稍加留意，應得以閃避該孔洞而不致跌落，
    是本件損害難謂不能避免，自應認原告之行為堪認同屬損害
    發生之共同原因，原告亦應負與有過失責任。惟審酌被告未
    適時在系爭清疏孔孔洞填補，致造成設施有欠缺，復未設置
    禁止通行或任何警示標誌，致危害用路人之安全，暨兩造之
    過失程度，應認被告應負80% 之過失責任，原告應負20% 之
    過失責任比例始符公平。至於被告抗辯原告之配偶丙○○若
    將車輛依規定緊鄰路邊停車，原告即不會行走至系爭清疏孔
    而踩空跌落云云，惟原告之配偶有無緊鄰路邊停車，與原告
    是否會踩空跌落係屬二事，被告以此抗辯原告亦與有此部分
    過失尚屬無據，併予指明。
  (三)原告得請求之損害賠償項目及金額各為何？
    按「國家損害賠償，除依本法規定外，適用民法規定」、「
    損害賠償之訴，除依本法規定外，適用民事訴訟法之規定」
    、「因故意或過失，不法侵害他人之權利者，負損害賠償責
    任」、「不法侵害他人之身體或健康者，對於被害人因此喪
    失或減少勞動能力，或增加生活上之需要時，應負損害賠償
    責任。」、「不法侵害他人之身體、健康、名譽、自由、信
    用、隱私、貞操，或不法侵害其他人格法益而情節重大者，
    被害人雖非財產上之損害，亦得請求賠償相當之金額。」、
    ，國家賠償法第5 條、第12條，民法第184 條第1 項前段、
    第193 條第1 項、第195 條第1 項分別定有明文。本件被告
    業因前述設置管理有欠缺之過失而致原告受有上開傷害及損
    失，被告就此自應負損害賠償責任，茲就原告所得請求之損
    害賠償金額分別計算如后：
  1.醫療費、托足板、助行器及其他醫療用品費部分：
    原告主張因本件事故致受有前開傷害，實際支出醫療費、托
    足板、助行器及其他醫療用品費分別為54,233元、3,000 元
    、1,346 元、550 元等情，已提出之診斷證明書高雄市立小
    港醫院（小港醫院）收據、統一發票、免用統一發票收據等
    件為憑，此部分支出亦為被告所不爭執，且屬必要，則原告
    請求被告此部分之給付自屬有據。
  2.看護費用部分：
    原告主張其因前揭傷勢行動不便而委請仁愛管理顧問社之看
    護人員照顧，時間約達3 個月，看護費計25,810元等語，已
    提出仁愛管理顧問社收據為憑，被告對原告此部分支出亦不
    爭執，並由原告之上開傷勢確須人看護全日3 個月，有小港
    醫院函覆可稽（見本院卷第215 頁），是原告此部分之請求
    亦屬必要，原告此部分之請求亦應准許。
  3.托育費部分：
    原告主張其2 歲之子原由其照料，惟因其摔傷致無法照料其
    子，而聘雇訴外人甲○○代為照料其子4 個月，因而增加生
    活上之托育費支出云云，並提出毛兒家長與保母托育協議書
    為證（見本院卷第34頁），而被告對上開協議書之真正固不
    爭執，惟以前詞抗辯。而查證人丙○○業到庭證述其子原即
    有托人照顧並由其支付托育費，原告發生上開事故後固曾更
    換保母，惟托育費亦由其支付等語（見本院卷第173 頁），
    而原告對證人丙○○所為證述亦表示沒有意見，足見原告所
    生之子平日係其夫支付照顧費用而委人照顧，並非由原告照
    料，原告並無增加此部分生活支出，故原告請求托育費100,
    000 元自屬無據。而原告請求本院再向褓姆系統協會查詢甲
    ○○照顧其子之時間及費用部分即無必要，併予指明。
  4.不能工作之薪資損失部分：
    原告主張於本件事故發生時，其係於家立興業股份有限公司
    及嵩豪公司工作，月薪約26,000、17,280元，已提出存摺影
    本及勞工保險被保險人投保資料表為證（見本院卷第210 頁
    、第35頁），又嵩豪公司亦覆知原告係受僱於該公司，原告
    於發生事故後有留職停薪三個月等情，有該公司函檢附薪資
    扣繳憑單暨本院公務電話紀錄可憑（見本院卷第165 頁、第
    166 頁、第179 頁），被告對上開證據之形式真正亦不爭執
    ，堪信原告確有在嵩豪公司任職，並因負傷而無法工作。又
    原告因受有前開傷害，至少須由他人照顧時間為3 個月，並
    約8 個月時間影響工作，有前開小港醫院函覆足憑，被告對
    上開醫院函覆之形式真正亦不爭執，是原告主張其因本件事
    故致其勞動能力減損而受有3 個月薪資損失51,840元（以嵩
    豪公司月薪17,280元計算）應堪信實，故其此部分之薪資損
    失應屬有據。被告空言抗辯原告應僅有在嵩豪公司投保，未
    有在該公司實際工作，質疑其未受有此部分損失云云，自無
    足採。
  5.精神損害賠償部分：按慰藉金之賠償須以人格權遭遇侵害，
    使精神上受有痛苦為必要，其核給之標準固與財產上損害之
    計算不同，然非不可斟酌雙方身份資力與加害程度，及其他
    各種情形核定相當之數額（最高法院51年台上字第223 號判
    例意旨參照）。查原告因本件事故受傷非微，且曾因行動不
    便而纏綿病榻，其受有精神上相當之痛苦堪可認定，是被告
    就此非財產上之損害自應負損害賠償責任。而原告為專科畢
    業，於事故發生時任職上開二公司，每月收入約4 萬餘元，
    ，並有不動產資產，業據原告陳述在卷，並有稅務電子閘門
    財產所得調件明細表可稽（見本院卷第35頁至第53頁），被
    告對原告之學經歷及資力亦不爭執，本院審酌原告所受精神
    痛苦、兩造身份、資力等一切情狀，認原告請求精神慰撫金
    以400,000 元為適當，逾此部分之請求則不應准許。
  6.綜上所述，原告因本件事故所受損害合計536,779 元（54,2
    33元+3,000元+1,346元+550元+25,810 元+51,840 元+400,0
    00元=536,779元），惟經按前開過失比例減輕後，原告得向
    被告請求之金額為429,423 元（計算式＝536,779元x80%，
    元以下四捨五入），逾此部分，即無理由。又原告請求被告
    賠償之上述金額係屬無確定期限且以支付金錢為標的，依民
    法第229 條第2 項規定，其併請求自起訴狀繕本送達被告之
    翌日即98年12月16日起（見本院卷第45頁送達回證）至清償
    日止，按週年利率5%計算之利息，為有理由，應予准許。
五、綜上所述，原告主張因系爭清疏孔未加水溝蓋致形成之孔洞
    而跌落致受有前開傷害，而被告為賠償義務機關，應負國家
    賠償責任等情，應為可採。是原告本於國家賠償法第3 條、
    第5 條規定，請求被告給付429,423 元及自起訴狀繕本送達
    翌日即98年12月16日起至清償日止之按週年利率5%計算之利
    息範圍內，為有理由，應予准許。逾此數額外之損害賠償請
    求，則屬無據，其假執行之聲請，亦失依附均應予駁回。又
    本判決第1 項被告應給付之金額未逾50萬元，依民事訴訟法
    第389 條第1 項第5 款規定，應依職權宣告假執行。至原告
    雖聲請就勝訴部分為假執行之宣告等語，惟本院既已依職權
    宣告假執行，因認原告此部分聲請，僅為促請本院為職權發
    動，併予敘明。另被告聲明願供擔保請准宣告免為假執行，
    經核均無不合，爰酌定擔保金額准許之。
六、本件事證已臻明確，至於未論述之爭點；兩造其餘之攻擊或
    防禦方法；未經援用之證據，經本院斟酌後，認為均不足以
    影響本判決之結果，自無一一詳予論駁之必要，併此敘明。
七、據上論結，本件原告之訴為一部有理由，一部無理由，依民
    事訴訟法第79條、第389 條第1 項第5 款、第392 條第2 項
    ，判決如主文。
中    華    民    國    99    年    9     月    15    日
                  民事第四庭  法  官  楊淑珍
正本係照原本作成。
如不服本判決，應於送達後20日內，向本院提出上訴狀並表明上
訴理由，如於本判決宣示後送達前提起上訴者，應於判決送達後
10日內補提上訴理由書（須附繕本）。
中    華    民    國    99    年    9     月    15    日
                              書記官  吳良美

司法院資訊處製作；財團法人民間司法改革基金會備份。
